【裁判字號】    97,訴,1475
【裁判日期】    980430
【裁判案由】    請求撤銷贈與行為等
【裁判全文】
臺灣臺南地方法院民事判決              97年度訴字第1475號
原      告  台新國際商業銀行股份有限公司
法定代理人  戊○○
訴訟代理人  乙○○
            甲○○
            己○○
被      告  丙○○
兼  訴  訟
代  理  人  丁○○
上列當事人間請求撤銷贈與行為等事件，經本院於民國98年4月1
6日言詞辯論終結，判決如下：
    主  文
被告丙○○、丁○○間，就坐落臺南市○區○○段一一一九之二
四地號土地、面積八十九平方公尺、應有部分全部，及其上同段
一一０四建號即門牌號碼臺南市○區○○○街一一七巷四十號、
總面積一一四點０二平方公尺、陽台及露台面積各為九點八一平
方公尺及三點五一平方公尺之建物、應有部分全部，於民國九十
六年五月三十日所為之贈與債權行為及於民國九十六年六月七日
所為之所有權移轉物權行為，均應予撤銷。
被告丁○○應將前項不動產於民國九十六年六月七日以夫妻贈與
為登記原因所為之所有權移轉登記予以塗銷。
訴訟費用新臺幣參萬貳仟肆佰捌拾貳元由被告負擔。
    事實及理由
一、原告起訴主張：
    （一）訴外人億儕企業股份有限公司（下稱億儕公司）邀被
          告丙○○為連帶保證人，於民國95年11月13日向原告
          申請辦理信用貸款共新臺幣（下同）1,000萬元，貸
          款期限自95年11月13日起，至97年11月13日止。詎訴
          外人億儕公司及其連帶保證人即訴外人張淑媛、被告
          丙○○等人自97年3月13日起即拒絕繳款，屢經催討
          均置之不理，截至97年3月12日止，尚積欠原告本金3
          ,172,341 元，及自97年3月13日起至清償日止，按年
          利率百分之6.48計算之利息，並自97年4月13日起至
          清償日止，逾期6個月內者，按上開利率百分之10，
          超過6個月部分，按上開利率百分之20計付之違約金
          未清償。
    （二）原告業於97年5月28日具狀追償，然訴外人億儕公司
          所有之不動產經本院以97年度執字第78768號進行拍
          賣程序，該抵押債權已超過拍賣底價，恐追索無望；
          而被告丙○○於財政部高雄市國稅局財產歸屬資料清
          單所示之投資，業因投資標的已解散或停業，致使原
          告無從追償。嗣為促請訴外人億儕公司、訴外人張淑
          媛及被告丙○○清償前開債務，遂查調財政部國稅局
          財產歸屬資料清單，發現被告丙○○原為坐落臺南市
          ○區○○段1119之24地號及其上同段1104建號即門牌
          號碼臺南市○區○○○街117巷40號房屋（下稱系爭
          不動產）之所有權人，惟被告丙○○於96年5月30日
          （註：原告誤為96年6月7日）將系爭不動產無償贈與
          被告丁○○，並於96年6月7日辦妥所有權移轉登記在
          案，致被告丙○○陷於無資力，故該贈與行為及移轉
          所有權之行為害及原告之債權。而債務人所為之無償
          行為，有害及債權者，債權人得聲請法院撤銷之；無
          效法律行為之當事人，於行為當時知其無效，或可得
          而知者，應負回復原狀或損害賠償之責任，故被告間
          前開贈與之債權行為及移轉系爭不動產所有權之物權
          行為即應撤銷，而系爭不動產所有權移轉登記被告丁
          ○○亦應塗銷。
    （三）並聲明：
          1.被告丙○○、丁○○間，於96年6月7日以夫妻贈與
            為登記原因，就被告丙○○所有坐落臺南市○區○
            ○段1119之24地號土地、面積89平方公尺、應有部
            分全部，及其上建號1104、門牌號碼臺南市○區○
            ○○街117巷40號、總面積114.02平方公尺、陽台
            及露台各為9.81及3.51平方公尺之建物，所為贈與
            之債權行為及所有權移轉行為應予撤銷。
          2.被告丁○○應將前項土地及建物於96年6月7日以夫
            妻贈與為原因之所有權移轉登記塗銷。
二、被告之抗辯：
    （一）民法第745條規定，保證人於債權人未就主債務人之
          財產強制執行而無效果前，對於債權人得拒絕清償。
          又原告公司人員至訴外人億儕公司對保，因訴外人張
          淑媛表示係業務需要，要被告丙○○簽名，被告丙○
          ○即簽名，詳細內容並未看清楚，被告丙○○僅係人
          頭，其所負債務係遭詐騙而致，且原告未設定足夠抵
          押品，違法超貸，涉嫌與訴外人張淑媛共同詐害被告
          丙○○，被告丙○○拒絕履行該債務，本件借款債務
          應由訴外人億儕公司、展和公司、鉅都公司、張淑媛
          及侯正廷負責。被告丙○○確實有在訴外人億儕公司
          上班，但沒有拿到訴外人億儕公司及鉅都公司之股利
          ，亦不知道有此事，均係訴外人張淑媛在處理，並未
          拿到股票，僅有領取薪水，至於投資訴外人億儕公司
          及鉅都公司200多萬元亦不知情，被告丙○○亦無拿
          到任何憑證，都是訴外人張淑媛做的，實際上都不是
          被告丙○○的財產。
    （二）系爭不動產乃被告丁○○購買，係被告丁○○所有，
          僅係寄名於被告丙○○名下。系爭不動產之房貸均係
          由被告丁○○繳納，亦係由被告丁○○親自修繕，且
          被告丙○○之工作所得，不足以支付房貸金額，足證
          系爭不動產確係被告丁○○所有。被告丙○○將系爭
          不動產移轉登記予被告丁○○，乃係將寄名於被告丙
          ○○名下之系爭不動產返還予被告丁○○，並非被告
          丙○○將系爭不動產贈與被告丁○○。又系爭不動產
          非原告抵押權之標的，原告為何要撤銷，況被告2人
          已離婚，贈與關係已消滅，並已罹於民法第416條1年
          內之時效規定，被告丙○○無權同意撤銷贈與行為，
          原告依法亦不能撤銷被告間之贈與行為。
    （三）並聲明：原告之訴駁回。
三、得心證之理由：
    （一）原告主張訴外人億儕公司邀被告丙○○為連帶保證人
          ，向原告申請辦理信用貸款1,000萬元，訴外人億儕
          公司目前尚積欠本金3,172,341元及利息、違約金未
          清償；而被告丙○○將原登記於其名下之系爭不動產
          於96年5月30日無償贈與被告丁○○，並於同年6月7
          日完成移轉登記等情，業據原告提出授信合約書、連
          帶保證書、帳卡、異動索引、建物及土地登記謄本等
          為證，被告復不爭執，且經本院向臺南市臺南地政事
          務所函調上開不動產過戶資料查明無誤（見本院卷第
          55至68頁），故原告之上開主張，應堪信為真實。
    （二）按債務人所為之無償行為，有害及債權者，債權人得
          聲請法院撤銷之；債權人依第1項或第2項之規定聲請
          法院撤銷時，得並聲請命受益人或轉得人回復原狀，
          民法第244條第1項、第4項前段分別定有明文。次按
          民法第244條之撤銷權，其客體乃包括債務人所為債
          之行為及物權行為，債權人行使此項撤銷權，既可同
          時訴請撤銷債務人所為債之行為及物權行為，亦可僅
          訴請撤銷債務人所為債之行為；如果不動產物權契約
          業經辦理登記，則前者債權人得訴請登記名義人塗銷
          ，後者則得訴請移轉登記（最高法院88年度台上字第
          259號判決意旨參照）。又所謂連帶保證債務，係指
          保證人與主債務人負同一債務，對於債權人各負全部
          給付之責任而言，連帶保證人與主債務人負同一清償
          責任，原告自得擇一請求，此觀民法第273條規定自
          明。再按債權人之債權，因債務人之行為，致有履行
          不能或困難之情形者，即應認有損害於債權人之權利
          ，故在特定債權，倘債務人所為之無償行為，有害及
          債權者，債權人即得行使民法第244條第1項之撤銷權
          ，以保全其債權（最高法院69年度台上字第1302號判
          決參照）。此外，債務人所有之財產，除對於特定債
          權人設有擔保物權外，應為一切債務之總擔保，倘債
          務人財產已不足清償一切債務，而竟將財產贈與他人
          ，對於普通債權人，即難謂無詐害行為，至於債務人
          是否明知該無償行為有害及債權則不論。
    （三）經查：
          １被告丙○○為訴外人億儕公司之連帶保證人，訴外
            人億儕公司目前尚積欠原告本金3,172,341元及利
            息、違約金未清償等情，前已述及，而被告丙○○
            名下財產雖有2筆投資及1輛汽車（詳見財政部高雄
            市國稅局財產歸屬資料清單及稅務電子閘門財產所
            得調件明細表；見本院卷第16、87至88頁），然因
            該2筆投資分別為訴外人鉅都公司190萬元及訴外人
            億儕公司100萬元，而上開公司均已解散，則有公
            司及分公司基本資料查詢在卷可憑（見本院卷第10
            7至108頁），足見被告丙○○上開所持有之股份已
            無價值存在；又被告丙○○業已表示該輛汽車非其
            所有等情（參照98年3月12日言詞辯論筆錄；見本
            院卷第100頁），且縱認該輛汽車係被告丙○○所
            有，亦因該輛汽車乃2007年份，1999CC之福特六和
            小客車，其價值亦顯不足清償被告丙○○所積欠原
            告之債務，故以被告丙○○之前開財產，確不足以
            清償本件債務，且被告丙○○亦自承其將系爭不動
            產贈與被告丁○○時，並無其他財產等情（同前述
            筆錄參照；詳見本院卷第100頁），則被告丙○○
            於96年6月7日將原登記於其名下之前述不動產以夫
            妻贈與為原因移轉登記予被告丁○○，顯已減少其
            一般財產，致原告之債權有難以實現之情形而有損
            害，參照上開說明，被告2人間之上述行為自屬詐
            害原告債權之行為。
          ２被告2人雖另辯稱：保證人於債權人未就主債務人
            之財產強制執行而無效果前，對於債權人得拒絕清
            償云云，然按保證人於債權人未就主債務人之財產
            強制執行而無效果前，對於債權人得拒絕清償；保
            證人拋棄前條之權利者，保證人不得主張前條之權
            利，民法第745條、第746條第1款則定有明文。本
            件詳觀原告所提出之「連帶保證書」全文（見本院
            卷第8頁），可知該保證書第1條業已明文約定「主
            債務人履行債務發生違約情事，貴行無需先向主債
            務人催告或為審判上之請求，或強制執行，得逕向
            保證人求償。」等語，足見被告丙○○顯已拋棄前
            開民法第745條之先訴抗辯權，據此並參照同法第7
            46條第1款之規定，被告丙○○已不得主張該項權
            利，故被告2人上開所辯，亦無理由。
          ３再按當事人主張有利於己之事實者，就其事實有舉
            證之責任，民事訴訟法第277條前段定有明文。被
            告2人雖另以被告丙○○僅係人頭，其所負債務係
            遭詐騙所致，應由訴外人億儕公司、展和公司、鉅
            都公司、張淑媛及侯正廷等負責；系爭不動產乃被
            告丁○○購買，係被告丁○○所有，僅係寄名於被
            告丙○○名下等語置辯。然而，被告丙○○業已自
            承本院卷第8頁所附之連帶保證書係其親自簽名，
            則被告2人就被告丙○○僅係人頭，其所負債務係
            遭詐騙所致等有利於己之事實，自應負舉證責任，
            但被告2人除僅泛言陳稱被告丙○○受騙而為連帶
            保證人云云外，並未能舉證以實其說，故被告2人
            此部分所辯，尚非可採。又被告2人就所辯系爭不
            動產為被告丁○○所有，僅係寄名登記於被告丙○
            ○名下一情，亦未能舉出詳細事證以證明確有其事
            ，故亦無足採。至於被告2人另辯稱：系爭不動產
            非原告抵押權之標的，原告為何要撤銷，況被告2
            人已離婚，贈與關係已消滅，並已罹於民法第416
            條1年內之時效規定，被告丙○○無權同意撤銷贈
            與行為，亦不同意，原告依法亦不能撤銷被告間之
            贈與行為云云，則均顯係誤解相關法律之規定，經
            核皆非可採，併予敘明。
    （四）綜上所述，原告依民法第244條第1項、第4項規定，
          請求撤銷被告間就系爭不動產所為贈與之債權行為及
          所有權移轉登記之物權行為，並請求被告丁○○塗銷
          所有權移轉登記，自有所據，應予准許。
四、本件待證事實已臻明確，兩造其餘攻擊防禦方法及舉證，對
    判決之結果已不生影響，爰不一一詳為審酌，附此敘明。
五、訴訟費用，由敗訴之當事人負擔；法院為終局判決時，應依
    職權為訴訟費用之裁判，民事訴訟法第78條及第87條第1項
    分別定有明文。經核本件訴訟費用額為32,482元（即第一審
    裁判費），而原告之請求為有理由，爰依上開規定確定被告
    應負擔之訴訟費用如主文第3項所示。
六、據上論結，本件原告之訴為有理由，依民事訴訟法第78條、
    第85條第1項前段、第87條第1項，判決如主文。
中    華    民    國    98    年    4     月    30    日
                  民事第三庭  法  官  陳志成
以上正本係照原本作成。
如對本判決上訴，須於判決送達後20日內向本院提出上訴狀（須
附繕本）。
中    華    民    國    98    年    4     月    30    日
                              書記官  陳淑芬


司法院資訊處製作；財團法人民間司法改革基金會備份。
